ACORDAO-COMPLETO-2559221

ACÓRDÃO 9192/2022 ATA 41/2022 - PRIMEIRA CÂMARA

VISTOS, relatados e discutidos estes autos de tomada de contas especial instaurada pelo Conselho Nacional de Desenvolvimento Científico e Tecnológico (CNPq) em desfavor de Dyego Soares de Araújo, em razão da não comprovação da boa e regular aplicação dos recursos federais repassados no âmbito do Termo de Aceitação de Indicação de Bolsista - Doutorado GD - Programa de Pós-Graduação (processo CNPq Processo 140799/2016-8) , descrito como "Termo de indicação de bolsa: On Group and Semigroup Algebras", em face de omissão no dever de prestar contas;
ACORDAM os Ministros do Tribunal de Contas da União, reunidos em Sessão da 1ª Câmara, ante as razões expostas pelo Relator, em:
9.1. julgar irregulares as contas de Dyego Soares de Araújo (XXX.489.041-XX) , nos termos dos arts. 1º, inciso I, 16, inciso III, alíneas "a" e "c", da Lei 8.443/1992, c/c os arts. 1º, inciso I, e 209, incisos I e III, do Regimento Interno do TCU;
9.2. condenar Dyego Soares de Araújo, com fundamento no art. 19, caput, da Lei 8.443/1992, c/c o art. 210 do Regimento Interno do TCU, ao pagamento das quantias abaixo relacionadas, com a fixação do prazo de 15 (quinze) dias, a contar das notificações, para comprovar, perante o Tribunal (art. 23, inciso III, alínea "a", da Lei 8.443/1992, c/c o art. 214, inciso III, alínea "a", do Regimento Interno) , o recolhimento da dívida aos cofres do Conselho Nacional de Desenvolvimento Científico e Tecnológico (CNPq) , atualizada monetariamente e acrescida dos juros de mora, calculados a partir das datas discriminadas até a data do recolhimento, na forma prevista na legislação em vigor:
	Data de ocorrência
	Valor histórico (R$) 

	6/4/2016
	2.200,00

	6/4/2016
	394,00

	6/6/2016
	4.400,00

	6/6/2016
	788,00

	5/7/2016
	2.200,00

	5/7/2016
	394,00

	8/8/2016
	2.200,00

	8/8/2016
	394,00

	5/9/2016
	2.200,00

	5/9/2016
	394,00

	5/10/2016
	2.200,00

	5/10/2016
	394,00

	4/11/2016
	2.200,00

	7/11/2016
	394,00

	6/12/2016
	2.200,00

	6/12/2016
	394,00

	28/12/2016
	2.200,00

	28/12/2016
	394,00

	2/2/2017
	2.200,00

	3/2/2017
	394,00

	6/3/2017
	2.200,00

	6/3/2017
	394,00

	7/4/2017
	2.200,00

	7/4/2017
	394,00

	4/5/2017
	2.200,00

	4/5/2017
	394,00

	7/6/2017
	2.200,00

	7/6/2017
	394,00

	5/7/2017
	2.200,00

	5/7/2017
	394,00

	3/8/2017
	2.200,00

	3/8/2017
	394,00

	5/9/2017
	2.200,00

	5/9/2017
	394,00

	5/10/2017
	2.200,00

	5/10/2017
	394,00

	6/11/2017
	2.200,00

	6/11/2017
	394,00

	6/12/2017
	2.200,00

	6/12/2017
	394,00

	22/12/2017
	2.200,00

	22/12/2017
	394,00

	6/2/2018
	2.200,00

	6/2/2018
	394,00

	5/3/2018
	2.200,00

	5/3/2018
	394,00

	4/4/2018
	2.200,00

	4/4/2018
	394,00

	3/5/2018
	2.200,00

	3/5/2018
	394,00

	6/6/2018
	2.200,00

	6/6/2018
	394,00

	5/7/2018
	2.200,00

	5/7/2018
	394,00

	6/8/2018
	2.200,00

	6/8/2018
	394,00

	4/9/2018
	2.200,00

	4/9/2018
	394,00

	3/10/2018
	2.200,00

	3/10/2018
	394,00

	6/11/2018
	2.200,00

	6/11/2018
	394,00

	5/12/2018
	394,00

	6/12/2018
	2.200,00

	7/1/2019
	2.200,00

	7/1/2019
	394,00

	6/2/2019
	2.200,00

	6/2/2019
	394,00

	7/3/2019
	2.200,00

	7/3/2019
	394,00

	3/4/2019
	2.200,00

	3/4/2019
	394,00

	3/5/2019
	2.200,00

	3/5/2019
	394,00

	5/6/2019
	2.200,00

	5/6/2019
	394,00

	3/7/2019
	2.200,00

	3/7/2019
	394,00

	5/8/2019
	2.200,00

	5/8/2019
	394,00

	4/11/2019
	2.200,00

	4/11/2019
	394,00

	3/12/2019
	2.200,00

	3/12/2019
	394,00

	24/12/2019
	2.200,00

	24/12/2019
	394,00

	5/2/2020
	2.200,00

	5/2/2020
	394,00

	5/3/2020
	394,00

	6/3/2020
	2.200,00

9.3. autorizar, desde logo, a cobrança judicial das dívidas, caso não atendidas a notificação, na forma do disposto no art. 28, inciso II, da Lei 8.443/1992;
9.4. autorizar, desde logo, caso solicitado e o processo não tenha sido remetido para cobrança judicial, o pagamento das dívidas em até 36 (trinta e seis) parcelas mensais e consecutivas, nos termos do art. 26 da Lei 8.443/1992, c/c o art. 217 do Regimento Interno/TCU, fixando-se o vencimento da primeira parcela em 15 (quinze) dias, a contar do recebimento da notificação, e o das demais a cada mês, devendo incidir sobre cada valor mensal os correspondentes acréscimos legais, na forma prevista na legislação em vigor, sem prejuízo de alertar os responsáveis de que a falta de comprovação do recolhimento de qualquer parcela implicará o vencimento antecipado do saldo devedor; e
9.5. encaminhar cópia deste acórdão ao Conselho Nacional de Desenvolvimento Científico e Tecnológico, ao responsável e à Procuradoria da República no Estado do Rio de Janeiro, nos termos do art. 16, § 3º, da Lei 8.443/1992, c/c o art. 209, § 7º, do Regimento Interno do TCU, para adoção das providências que considerar cabíveis.

Tomada de contas especial instaurada em razão da não comprovação da boa e regular aplicação dos recursos federais repassados pela União, em face de omissão no dever de prestar contas.

Primeira Câmara

Conselho Nacional de Desenvolvimento Científico e Tecnológico.

3. Interessados/Responsáveis:
3.1. Responsável: Dyego Soares de Araújo (XXX.489.041-XX).

13.1. Ministros presentes: Walton Alencar Rodrigues (Presidente), Benjamin Zymler, Vital do Rêgo (Relator) e Jorge Oliveira.
13.2. Ministros-Substitutos presentes: Augusto Sherman Cavalcanti e Weder de Oliveira.

VITAL DO RÊGO

Adoto como relatório a instrução de mérito elaborada pela Secretaria de Controle Externo de Tomada de Contas Especial - SecexTCE (peça 51) , que contou com a anuência do corpo dirigente da unidade técnica (peças 52 e 53) e do Ministério Público junto ao Tribunal de Contas da União - MPTCU (peça 55) , a seguir transcrita com os ajustes de forma pertinentes:
INTRODUÇÃO
Cuidam os autos de tomada de contas especial instaurada pelo Conselho Nacional de Desenvolvimento Científico e Tecnológico - CNPq, em desfavor de Dyego Soares de Araújo (CPF: XXX.489.041-XX) , em razão da não comprovação da boa e regular aplicação dos recursos federais repassados pela União, por meio do Conselho Nacional de Desenvolvimento Científico e Tecnológico - CNPq, no âmbito do Termo de Aceitação de Indicação de Bolsista - Doutorado GD - Programa de Pós-Graduação (processo CNPq Processo 140799/2016-8) , descrito como "Termo de indicação de bolsa: On Group and Semigroup Algebras", em face de omissão no dever de prestar contas.
HISTÓRICO
Em 25/6/2021, com fundamento na IN/TCU 71/2012, alterada pela IN/TCU 76/2016 e DN/TCU 155/2016, o dirigente do Conselho Nacional de Desenvolvimento Científico e Tecnológico - CNPq autorizou a instauração da tomada de contas especial (peça 2) . O processo foi registrado no sistema e-TCE com o número 1600/2021.
O Termo de Aceitação de Indicação de Bolsista - Doutorado GD - Programa de Pós-Graduação (processo CNPq Processo 140799/2016-8) , foi firmado pelo prazo de 48 meses, nos termos da Resolução Normativa CNPq 017/2006, com vigência de 1/3/2016 a 29/2/2020, tendo sido autorizado o pagamento de bolsa no valor mensal de R$ 2.200,00, mais taxa de bancada no valor de R$ 394,00 mensais. Os pagamentos efetivos da União totalizaram R$ 119.324,00, relativos a 46 pagamentos mensais realizados entre março/2016 e fevereiro/2020 (peça 20, p. 1-4 e peça 21) . 
O fundamento para a instauração da Tomada de Contas Especial, conforme consignado na matriz de responsabilização elaborada pelo tomador de contas, foi a constatação da seguinte irregularidade: 
Não comprovação da boa e regular aplicação dos recursos federais repassados à DYEGO SOARES DE ARAUJO, em face da omissão no dever de prestar contas dos valores transferidos, no âmbito do termo de concessão e aceitação de bolsa no país/exterior descrito como "Termo de indicação de bolsa: On Group and Semigroup Algebras", no período de 1/3/2016 a 29/2/2020, cujo prazo encerrou-se em 30/3/2020.
O responsável arrolado na fase interna foi devidamente comunicado e, diante da ausência de justificativas suficientes para elidir a irregularidade e da não devolução dos recursos, instaurou-se a tomada de contas especial.
No relatório (peça 27) , o tomador de contas concluiu que o prejuízo importaria no valor original de R$ 119.324,00, imputando-se a responsabilidade a Dyego Soares de Araújo, na condição de beneficiário.
Em 30/11/2021, a Controladoria-Geral da União emitiu o relatório de auditoria (peça 31) , em concordância com o relatório do tomador de contas. O certificado de auditoria e o parecer do dirigente do órgão de controle interno concluíram pela irregularidade das presentes contas (peças 32 e 33) .
Em 19/12/2021, o Ministro de Estado da Ciência, Tecnologia e Inovações atestou haver tomado conhecimento das conclusões contidas no relatório e certificado de auditoria, bem como do parecer conclusivo do dirigente do órgão de controle interno, manifestando-se pela irregularidade das contas, e determinou o encaminhamento do processo ao Tribunal de Contas da União (peça 34) .
Na instrução inicial (peça 38) , analisando-se os documentos nos autos, concluiu-se pela necessidade de realização de citação para a seguinte irregularidade: 
Irregularidade 1: não comprovação da boa e regular aplicação dos recursos federais repassados pela União, por meio do Conselho Nacional de Desenvolvimento Científico e Tecnológico ¿ CNPq, a Dyego Soares de Araújo, no âmbito do Termo de Aceitação de Indicação de Bolsista - Doutorado DG - Programa de Pós-Graduação (processo CNPq Processo 140799/2016-8) , descrito como "Termo de indicação de bolsa: On Group and Semigroup Algebras", em face de omissão no dever de prestar contas, caracterizada pela não apresentação do Relatório Técnico Final, cujo prazo encerrou-se em 30/3/2020.
1.1.1. Evidências da irregularidade: documentos técnicos presentes nas peças 3, 4, 5, 14, 15, 16, 17, 19, 20, 21, 23, 24 e 25.
1.1.2. Normas infringidas: Art. 37, caput, c/c o art. 70, parágrafo único, da Constituição da República Federativa do Brasil; art. 93, do Decreto-lei 200/1967; art. 66, do Decreto 93.872/1986; Anexo IV, item 4.3.2, alínea ¿d¿, da Resolução Normativa CNPq 017/2006; e Termo de Aceitação de Indicação de Bolsista - Doutorado DG - Programa de Pós-Graduação (processo CNPq Processo 140799/2016-8) .
1.2. Débitos relacionados ao responsável Dyego Soares de Araujo (CPF: XXX.489.041-XX) :
	Data de ocorrência
	Valor histórico (R$) 

	6/4/2016
	2.200,00

	6/4/2016
	394,00

	6/6/2016
	4.400,00

	6/6/2016
	788,00

	5/7/2016
	2.200,00

	5/7/2016
	394,00

	8/8/2016
	2.200,00

	8/8/2016
	394,00

	5/9/2016
	2.200,00

	5/9/2016
	394,00

	5/10/2016
	2.200,00

	5/10/2016
	394,00

	4/11/2016
	2.200,00

	7/11/2016
	394,00

	6/12/2016
	2.200,00

	6/12/2016
	394,00

	28/12/2016
	2.200,00

	28/12/2016
	394,00

	2/2/2017
	2.200,00

	3/2/2017
	394,00

	6/3/2017
	2.200,00

	6/3/2017
	394,00

	7/4/2017
	2.200,00

	7/4/2017
	394,00

	4/5/2017
	2.200,00

	4/5/2017
	394,00

	7/6/2017
	2.200,00

	7/6/2017
	394,00

	5/7/2017
	2.200,00

	5/7/2017
	394,00

	3/8/2017
	2.200,00

	3/8/2017
	394,00

	5/9/2017
	2.200,00

	5/9/2017
	394,00

	5/10/2017
	2.200,00

	5/10/2017
	394,00

	6/11/2017
	2.200,00

	6/11/2017
	394,00

	6/12/2017
	2.200,00

	6/12/2017
	394,00

	22/12/2017
	2.200,00

	22/12/2017
	394,00

	6/2/2018
	2.200,00

	6/2/2018
	394,00

	5/3/2018
	2.200,00

	5/3/2018
	394,00

	4/4/2018
	2.200,00

	4/4/2018
	394,00

	3/5/2018
	2.200,00

	3/5/2018
	394,00

	6/6/2018
	2.200,00

	6/6/2018
	394,00

	5/7/2018
	2.200,00

	5/7/2018
	394,00

	6/8/2018
	2.200,00

	6/8/2018
	394,00

	4/9/2018
	2.200,00

	4/9/2018
	394,00

	3/10/2018
	2.200,00

	3/10/2018
	394,00

	6/11/2018
	2.200,00

	6/11/2018
	394,00

	5/12/2018
	394,00

	6/12/2018
	2.200,00

	7/1/2019
	2.200,00

	7/1/2019
	394,00

	6/2/2019
	2.200,00

	6/2/2019
	394,00

	7/3/2019
	2.200,00

	7/3/2019
	394,00

	3/4/2019
	2.200,00

	3/4/2019
	394,00

	3/5/2019
	2.200,00

	3/5/2019
	394,00

	5/6/2019
	2.200,00

	5/6/2019
	394,00

	3/7/2019
	2.200,00

	3/7/2019
	394,00

	5/8/2019
	2.200,00

	5/8/2019
	394,00

	4/11/2019
	2.200,00

	4/11/2019
	394,00

	3/12/2019
	2.200,00

	3/12/2019
	394,00

	24/12/2019
	2.200,00

	24/12/2019
	394,00

	5/2/2020
	2.200,00

	5/2/2020
	394,00

	5/3/2020
	394,00

	6/3/2020
	2.200,00

1.2.1. Cofre credor: Coord. de Gestão Orçamentária e Financeira do Cnpq - Mct.
1.2.2. Responsável: Dyego Soares de Araujo (CPF: XXX.489.041-XX) .
1.2.2.1. Conduta: não comprovar a boa e regular aplicação dos recursos federais recebidos por meio do instrumento em questão, no período de 1/3/2016 a 29/2/2020, em face da omissão na prestação de contas, caracterizada pela não apresentação do Relatório Técnico Final, cujo prazo encerrou-se em 30/3/2020.
1.2.2.2. Nexo de causalidade: A não apresentação do Relatório Técnico Final caracterizou omissão no dever de prestar contas, o que impediu a comprovação da regular aplicação dos recursos federais repassados no âmbito do instrumento em questão, resultando em presunção de dano ao erário.
1.2.2.3. Culpabilidade: Não há excludentes de ilicitude, de culpabilidade e de punibilidade; é razoável supor que o responsável tinha consciência da ilicitude de sua conduta; era exigível conduta diversa da praticada, qual seja, apresentar o Relatório Técnico Final, conforme estabelecido nas normas aplicáveis. 
Encaminhamento: citação.
Em cumprimento ao pronunciamento da unidade (peça 40) , foi efetuada citação do responsável, nos moldes adiante:
Dyego Soares de Araújo - promovida a citação do responsável, conforme delineado adiante:
	Comunicação: Ofício 35120/2022 - Seproc (peça 46) 
Data da Expedição: 2/8/2022
Data da Ciência: 4/8/2022 (peça 47) 
Nome Recebedor: Jefferson Pereira
Observação: Ofício enviado para o endereço do responsável, conforme pesquisa na base de dados no sistema da Receita Federal, custodiada pelo TCU (peça 41) .
Fim do prazo para a defesa: 19/8/2022
	
	Comunicação: Ofício 35121/2022 - Seproc (peça 45) 
Data da Expedição: 2/8/2022
Data da Ciência: não houve (Ausente) (peça 49) 
Observação: Ofício enviado para o endereço do responsável, conforme pesquisa na base de dados no sistema do TSE, custodiada pelo TCU (peça 42) .
	
	Comunicação: Ofício 35122/2022 - Seproc (peça 44) 
Data da Expedição: 2/8/2022
Data da Ciência: não houve (Mudou-se) (peça 48) 
Observação: Ofício enviado para o endereço do responsável, conforme pesquisa na base de dados no sistema do Renach, custodiada pelo TCU (peça 43) .
	
Conforme Despacho de Conclusão das Comunicações Processuais (peça 50) , as providências inerentes às comunicações processuais foram concluídas. 
Transcorrido o prazo regimental, o responsável Dyego Soares de Araujo permaneceu silente, devendo ser considerado revel, nos termos do art. 12, § 3º, da Lei 8.443/1992.
ANÁLISE DOS PRESSUPOSTOS DE PROCEDIBILIDADE DA IN/TCU 71/2012
Avaliação de Viabilidade do Exercício do Contraditório e Ampla Defesa
Verifica-se que não houve o transcurso de mais de dez anos desde o fato gerador sem que tenha havido a notificação do responsável pela autoridade administrativa federal competente (art. 6º, inciso II, c/c art. 19 da IN/TCU 71/2012, modificada pela IN/TCU 76/2016) , uma vez que o fato gerador da irregularidade sancionada ocorreu em 31/3/2020, primeiro dia após o esgotamento do prazo para apresentação do relatório técnico final, e o responsável foi notificado sobre a irregularidade pela autoridade administrativa competente conforme abaixo:
1. Dyego Soares de Araújo, por meio do Edital de Notificação nº 3/2021, publicado no Diário Oficial da União em 18/8/2021 (peça 25) .
Valor de Constituição da TCE 	
Considerando que o fato gerador da irregularidade discutida neste processo se deu após 1/1/2017, verifica-se que o valor original do débito apurado é de R$ 119.324,00, portanto superior ao limite mínimo de R$ 100.000,00, na forma estabelecida conforme os arts. 6º, § 3º, inciso II, e 19 da IN/TCU 71/2012, modificada pela IN/TCU 76/2016.  
OUTROS PROCESSOS/DÉBITOS NOS SISTEMAS DO TCU COM OS MESMOS RESPONSÁVEIS
Informa-se que não foi encontrado débito imputável ao responsável em outros processos no Tribunal.
A tomada de contas especial está, assim, devidamente constituída e em condição de ser instruída.
EXAME TÉCNICO
Da validade das notificações:
Preliminarmente, cumpre tecer breves considerações sobre a forma como são realizadas as comunicações processuais no TCU. A esse respeito, destacam-se o art. 179, do Regimento Interno do TCU (Resolução 155, de 4/12/2002) e o art. 4º, inciso III, § 1º, da Resolução TCU 170, de 30 de junho de 2004, in verbis:
Art. 179. A citação, a audiência ou a notificação, bem como a comunicação de diligência, farse-ão:
I - mediante ciência da parte, efetivada por servidor designado, por meio eletrônico, fac-símile, telegrama ou qualquer outra forma, desde que fique confirmada inequivocamente a entrega da comunicação ao destinatário;
II - mediante carta registrada, com aviso de recebimento que comprove a entrega no endereço do destinatário;
III - por edital publicado no Diário Oficial da União, quando o seu destinatário não for localizado
 (...) 
Art. 3º As comunicações serão dirigidas ao responsável, ou ao interessado, ou ao dirigente de órgão ou entidade, ou ao representante legal ou ao procurador constituído nos autos, com poderes expressos no mandato para esse fim, por meio de:
I - correio eletrônico, fac-símile ou telegrama;
II - servidor designado;
III - carta registrada, com aviso de recebimento;
IV - edital publicado no Diário Oficial da União, quando o seu destinatário não for localizado, nas hipóteses em que seja necessário o exercício de defesa.
Art. 4º. Consideram-se entregues as comunicações:
I - efetivadas conforme disposto nos incisos I e II do artigo anterior, mediante confirmação da ciência do destinatário;
II - realizadas na forma prevista no inciso III do artigo anterior, com o retorno do aviso de recebimento, entregue comprovadamente no endereço do destinatário;
III - na data de publicação do edital no Diário Oficial da União, quando realizadas na forma prevista no inciso IV do artigo anterior.
§ 1º O endereço do destinatário deverá ser previamente confirmado mediante consulta aos sistemas disponíveis ao Tribunal ou a outros meios de informação, a qual deverá ser juntada ao respectivo processo.
 (...) 
Bem se vê, portanto, que a validade da citação via postal não depende de que o aviso de recebimento seja assinado pelo próprio destinatário da comunicação, o que dispensa, no caso em tela, a entrega do AR em "mãos próprias". A exigência da norma é no sentido de o Tribunal verificar se a correspondência foi entregue no endereço correto, residindo aqui a necessidade de certeza inequívoca. 
Não é outra a orientação da jurisprudência do TCU, conforme se verifica dos julgados a seguir transcritos:
São válidas as comunicações processuais entregues, mediante carta registrada, no endereço correto do responsável, não havendo necessidade de que o recebimento seja feito por ele próprio (Acórdão 3648/2013-TCU-Segunda Câmara, Relator José Jorge) ;
É prescindível a entrega pessoal das comunicações pelo TCU, razão pela qual não há necessidade de que o aviso de recebimento seja assinado pelo próprio destinatário. Entregandose a correspondência no endereço correto do destinatário, presume-se o recebimento da citação. (Acórdão 1019/2008-TCU-Plenário, Relator Benjamin Zymler) ;
As comunicações do TCU, inclusive as citações, deverão ser realizadas mediante Aviso de Recebimento - AR, via Empresa Brasileira de Correios e Telégrafos, bastando para sua validade que se demonstre que a correspondência foi entregue no endereço correto. (Acórdão 1526/2007-TCU-Plenário, Relator Aroldo Cedraz) .
A validade do critério de comunicação processual do TCU foi referendada pelo Supremo Tribunal Federal, nos termos do julgamento do MS-AgR 25.816/DF, por meio do qual se afirmou a desnecessidade da ciência pessoal do interessado, entendendo-se suficiente a comprovação da entrega do "AR" no endereço do destinatário:
Ementa: agravo regimental. Mandado de segurança. Desnecessidade de intimação pessoal das decisões do tribunal de contas da união. art. 179 do regimento interno do TCU. Intimação do ato impugnado por carta registrada, iniciado o prazo do art. 18 da lei nº 1.533/51 da data constante do aviso de recebimento. Decadência reconhecida. Agravo improvido.
O envio de carta registrada com aviso de recebimento está expressamente enumerado entre os meios de comunicação de que dispõe o Tribunal de Contas da União para proceder às suas intimações.
O inciso II do art. 179 do Regimento Interno do TCU é claro ao exigir apenas a comprovação da entrega no endereço do destinatário, bastando o aviso de recebimento simples. 
Da revelia do responsável Dyego Soares de Araujo
No caso vertente, a citação do responsável (Dyego Soares de Araujo) se deu em endereço proveniente de pesquisas de endereços realizadas pelo TCU (vide parágrafos acima) , em endereço constante na base de dados da Receita custodiada pelo TCU (peça 41) . A entrega do ofício citatório nesse endereço ficou comprovada conforme detalhamento a seguir:
Dyego Soares de Araujo, ofício 35120/2022 - Seproc (peça 46) , origem no sistema da Receita Federal, comprovante de entrega à peça 47.
Nos processos do TCU, a revelia não leva à presunção de que seriam verdadeiras todas as imputações levantadas contra os responsáveis, diferentemente do que ocorre no processo civil, em que a revelia do réu opera a presunção da verdade dos fatos narrados pelo autor (Acórdão 1009/2018-TCU-Plenário, Relator Bruno Dantas; 2369/2013-TCU-Plenário, Relator Benjamin Zymler e 2449/2013-TCU-Plenário, Relator Benjamin Zymler) . Dessa forma, a avaliação da responsabilidade do agente não pode prescindir da prova existente no processo ou para ele carreada. 
Ao não apresentar sua defesa, o responsável deixou de produzir prova da regular aplicação dos recursos sob sua responsabilidade, em afronta às normas que impõem aos gestores públicos a obrigação legal de, sempre que demandados pelos órgãos de controle, apresentar os documentos que demonstrem a correta utilização das verbas públicas, a exemplo do contido no art. 93 do Decreto-Lei 200/1967: "Quem quer que utilize dinheiros públicos terá de justificar seu bom e regular emprego na conformidade das leis, regulamentos e normas emanadas das autoridades administrativas competentes." 
Mesmo as alegações de defesa não sendo apresentadas, considerando o princípio da verdade real que rege esta Corte, procurou-se buscar, em eventuais manifestações do responsável na fase interna desta Tomada de Contas Especial, se havia algum argumento que pudesse ser aproveitado a seu favor. Contudo, verificou-se que não foi apresentada defesa na fase interna.
Em se tratando de processo em que a parte interessada não se manifestou acerca das irregularidades imputadas, não há elementos para que se possa efetivamente aferir e reconhecer a ocorrência de boa-fé na conduta do responsável, podendo este Tribunal, desde logo, proferir o julgamento de mérito pela irregularidade das contas, conforme os termos dos §§ 2º e 6º do art. 202 do Regimento Interno do TCU. (Acórdão 2064/2011-TCU-Primeira Câmara (Relator Ubiratan Aguiar) , 6.182/2011-TCU-1ª Câmara (Relator Weber de Oliveira) , 4.072/2010-TCU-1ª Câmara (Relator Valmir Campelo) , 1.189/2009-TCU-1ª Câmara (Relator Marcos Bemquerer) , 731/2008-TCU-Plenário (Relator Aroldo Cedraz) .
Dessa forma, o responsável Dyego Soares de Araujo deve ser considerado revel, nos termos do art. 12, § 3º, da Lei 8.443/1992, devendo as contas serem julgadas irregulares, condenando-o ao débito apurado.
Prescrição da Pretensão Punitiva
Vale ressaltar que a pretensão punitiva do TCU, conforme Acórdão 1441/2016-TCU-Plenário, Relator Benjamin Zymler, que uniformizou a jurisprudência acerca dessa questão, subordina-se ao prazo geral de prescrição indicado no art. 205 do Código Civil, que é de dez anos, contado da data de ocorrência da irregularidade sancionada, nos termos do art. 189 do Código Civil, sendo este prazo interrompido pelo ato que ordenar a citação, a audiência ou a oitiva do responsável.
No caso em exame, não ocorreu a prescrição, uma vez que a irregularidade sancionada ocorreu em 30/3/2020, primeiro dia após o esgotamento do prazo para apresentação do relatório técnico final, e o ato de ordenação da citação ocorreu em 30/6/2022.
Não aplicação de multa a bolsista
A jurisprudência do TCU aponta no sentido de que o bolsista que não comprova a conclusão do curso ou o retorno ao Brasil deve ressarcir ao erário os valores que foram despendidos em razão do termo de aceitação da bolsa firmado com o CNPq, contudo, sem a aplicação de multa. Entre outros, pode ser citado o seguinte Decisum:  
Acórdão 8560/2020-TCU-Primeira Câmara - Enunciado
O descumprimento, por bolsista, de termo de compromisso assumido perante o CNPq, embora enseje o julgamento pela irregularidade das contas e a condenação em débito, não sujeita o responsável à aplicação da multa do art. 57 da Lei 8.443/1992.
CONCLUSÃO
Em face da análise promovida na seção "Exame Técnico", verifica-se que o responsável Dyego Soares de Araujo não logrou comprovar a boa e regular aplicação dos recursos, instado a se manifestar, optou pelo silêncio, configurando a revelia, nos termos do § 3º, do art. 12, da Lei 8.443/1992. Ademais, inexistem nos autos elementos que demonstrem a boa-fé do responsável ou a ocorrência de outras excludentes de culpabilidade.
Verifica-se também que não houve a prescrição da pretensão punitiva, conforme análise já realizada.
Tendo em vista que não constam dos autos elementos que permitam reconhecer a boa-fé do responsável, sugere-se que as suas contas sejam julgadas irregulares, nos termos do art. 202, § 6º, do Regimento Interno do TCU, com a imputação do débito atualizado monetariamente e acrescido de juros de mora, nos termos do art. 202, § 1º do Regimento Interno do TCU, descontado o valor eventualmente recolhido.
Por fim, como não houve elementos que pudessem modificar o entendimento acerca das irregularidades em apuração, mantém-se a matriz de responsabilização presente na peça 37.
PROPOSTA DE ENCAMINHAMENTO
Diante do exposto, submetemos os autos à consideração superior, propondo, ao Tribunal:
considerar revel o responsável Dyego Soares de Araujo (CPF: XXX.489.041-XX) , para todos os efeitos, dando-se prosseguimento ao processo, com fulcro no art. 12, § 3º, da Lei 8.443/1992;
julgar irregulares, nos termos dos arts. 1º, inciso I, 16, inciso III, alíneas "a" e "c", da Lei 8.443/1992, c/c os arts. 19 e 23, inciso III, da mesma Lei, as contas do responsável Dyego Soares de Araujo (CPF: XXX.489.041-XX) , condenando-o ao pagamento das importâncias a seguir especificadas, atualizadas monetariamente e acrescidas dos juros de mora, calculadas a partir das datas discriminadas até a data da efetiva quitação do débito, fixando-lhe o prazo de quinze dias, para que comprove, perante o Tribunal, o recolhimento das referidas quantias aos cofres do Conselho Nacional de Desenvolvimento Científico e Tecnológico, nos termos do art. 23, inciso III, alínea "a", da citada lei, c/c o art. 214, inciso III, alínea "a", do Regimento Interno do TCU.
Débitos relacionados ao responsável Dyego Soares de Araujo (CPF: XXX.489.041-XX) :
	Data de ocorrência
	Valor histórico (R$) 

	6/4/2016
	2.200,00

	6/4/2016
	394,00

	6/6/2016
	4.400,00

	6/6/2016
	788,00

	5/7/2016
	2.200,00

	5/7/2016
	394,00

	8/8/2016
	2.200,00

	8/8/2016
	394,00

	5/9/2016
	2.200,00

	5/9/2016
	394,00

	5/10/2016
	2.200,00

	5/10/2016
	394,00

	4/11/2016
	2.200,00

	7/11/2016
	394,00

	6/12/2016
	2.200,00

	6/12/2016
	394,00

	28/12/2016
	2.200,00

	28/12/2016
	394,00

	2/2/2017
	2.200,00

	3/2/2017
	394,00

	6/3/2017
	2.200,00

	6/3/2017
	394,00

	7/4/2017
	2.200,00

	7/4/2017
	394,00

	4/5/2017
	2.200,00

	4/5/2017
	394,00

	7/6/2017
	2.200,00

	7/6/2017
	394,00

	5/7/2017
	2.200,00

	5/7/2017
	394,00

	3/8/2017
	2.200,00

	3/8/2017
	394,00

	5/9/2017
	2.200,00

	5/9/2017
	394,00

	5/10/2017
	2.200,00

	5/10/2017
	394,00

	6/11/2017
	2.200,00

	6/11/2017
	394,00

	6/12/2017
	2.200,00

	6/12/2017
	394,00

	22/12/2017
	2.200,00

	22/12/2017
	394,00

	6/2/2018
	2.200,00

	6/2/2018
	394,00

	5/3/2018
	2.200,00

	5/3/2018
	394,00

	4/4/2018
	2.200,00

	4/4/2018
	394,00

	3/5/2018
	2.200,00

	3/5/2018
	394,00

	6/6/2018
	2.200,00

	6/6/2018
	394,00

	5/7/2018
	2.200,00

	5/7/2018
	394,00

	6/8/2018
	2.200,00

	6/8/2018
	394,00

	4/9/2018
	2.200,00

	4/9/2018
	394,00

	3/10/2018
	2.200,00

	3/10/2018
	394,00

	6/11/2018
	2.200,00

	6/11/2018
	394,00

	5/12/2018
	394,00

	6/12/2018
	2.200,00

	7/1/2019
	2.200,00

	7/1/2019
	394,00

	6/2/2019
	2.200,00

	6/2/2019
	394,00

	7/3/2019
	2.200,00

	7/3/2019
	394,00

	3/4/2019
	2.200,00

	3/4/2019
	394,00

	3/5/2019
	2.200,00

	3/5/2019
	394,00

	5/6/2019
	2.200,00

	5/6/2019
	394,00

	3/7/2019
	2.200,00

	3/7/2019
	394,00

	5/8/2019
	2.200,00

	5/8/2019
	394,00

	4/11/2019
	2.200,00

	4/11/2019
	394,00

	3/12/2019
	2.200,00

	3/12/2019
	394,00

	24/12/2019
	2.200,00

	24/12/2019
	394,00

	5/2/2020
	2.200,00

	5/2/2020
	394,00

	5/3/2020
	394,00

	6/3/2020
	2.200,00

Valor atualizado do débito (com juros) , em 12/9/2022: R$ 152.299,42.
autorizar, desde logo, a cobrança judicial das dívidas, caso não atendida a notificação, na forma do disposto no art. 28, inciso II, da Lei 8.443/1992;
autorizar também, desde logo, se requerido, com fundamento no art. 26, da Lei 8.443, de 1992, c/c o art. 217, §1º, do Regimento Interno do TCU, o parcelamento das dívidas em até 36 parcelas, incidindo, sobre cada parcela, corrigida monetariamente, os correspondentes acréscimos legais, fixando-lhe o prazo de quinze dias, a contar do recebimento da notificação, para comprovar, perante o Tribunal, o recolhimento da primeira parcela, e de trinta dias, a contar da parcela anterior, para comprovar o recolhimento das demais parcelas, devendo incidir, sobre cada valor mensal, atualizado monetariamente, os juros de mora devidos, no caso do débito, na forma prevista na legislação em vigor, alertando o responsável de que a falta de comprovação do recolhimento de qualquer parcela importará o vencimento antecipado do saldo devedor, nos termos do § 2º do art. 217 do Regimento Interno deste Tribunal;
enviar cópia do Acórdão a ser prolatado à Procuradoria da República no Estado do Rio de Janeiro, nos termos do § 3º do art. 16 da Lei 8.443/1992, c/c o § 7º do art. 209 do Regimento Interno do TCU, para adoção das medidas cabíveis;
enviar cópia do Acórdão que vier a ser proferido ao Conselho Nacional de Desenvolvimento Científico e Tecnológico e ao responsável, para ciência;
informar à Procuradoria da República no Estado do Rio de Janeiro, ao Conselho Nacional de Desenvolvimento Científico e Tecnológico e ao responsável que a presente deliberação, acompanhada do Relatório e do Voto que a fundamenta, está disponível para a consulta no endereço www.tcu.gov.br/acordaos, além de esclarecer que, caso requerido, o TCU poderá fornecer, sem custos, as correspondentes cópias, de forma impressa; e
informar à Procuradoria da República no Estado do Rio de Janeiro que, nos termos do parágrafo único do art. 62 da Resolução TCU 259/2014, os procuradores e membros do Ministério Público credenciados nesta Corte podem acessar os presentes autos de forma eletrônica e automática, ressalvados apenas os casos de eventuais peças classificadas como sigilosas, as quais requerem solicitação formal.
É o relatório.

não há.

Subprocurador-Geral Lucas Rocha Furtado.

TOMADA DE CONTAS ESPECIAL. Termo de Aceitação de Indicação de Bolsista - Doutorado GD - Programa de Pós-Graduação. OMISSÃO NA PRESTAÇÃO DE CONTAS. não comprovação da boa e regular aplicação dos recursos FEDERAIS REPASSADOS PELA UNIÃO. CITAÇÃO. REVELIA. CONTAS IRREGULARES. DÉBITO. CIÊNCIA.

TOMADA DE CONTAS ESPECIAL (TCE)

Secretaria de Controle Externo de Tomada de Contas Especial (SecexTCE).

Em apreciação, tomada de contas especial (TCE) instaurada pelo Conselho Nacional de Desenvolvimento Científico e Tecnológico (CNPq) em desfavor de Dyego Soares de Araújo, em razão da não comprovação da boa e regular aplicação dos recursos federais repassados no âmbito do Termo de Aceitação de Indicação de Bolsista - Doutorado GD - Programa de Pós-Graduação (processo CNPq Processo 140799/2016-8) , descrito como "Termo de indicação de bolsa: On Group and Semigroup Algebras", em face de omissão no dever de prestar contas.
O Termo de Aceitação de Indicação de Bolsista - Doutorado GD - Programa de Pós-Graduação (processo CNPq Processo 140799/2016-8) foi firmado pelo prazo de 48 meses, nos termos da Resolução Normativa CNPq 017/2006, com vigência de 1/3/2016 a 29/2/2020, tendo sido autorizado o pagamento de bolsa no valor mensal de R$ 2.200,00 mais taxa de bancada no valor de R$ 394,00 mensais. Os pagamentos efetivos da União totalizaram R$ 119.324,00, relativos a 46 pagamentos mensais realizados entre março/2016 e fevereiro/2020 (peça 20, p. 1-4; e peça 21) . 
O fundamento para a instauração da TCE, conforme consignado na matriz de responsabilização elaborada pelo tomador de contas, foi a constatação da seguinte irregularidade (peça 37) : 
Não comprovação da boa e regular aplicação dos recursos federais repassados à Dyego Soares de Araújo, em face da omissão no dever de prestar contas dos valores transferidos, no âmbito do termo de concessão e aceitação de bolsa no país/exterior descrito como "Termo de indicação de bolsa: On Group and Semigroup Algebras", no período de 1/3/2016 a 29/2/2020, cujo prazo encerrou-se em 30/3/2020.
Na fase interna, o responsável foi comunicado e, diante da ausência de justificativas suficientes para elidir a irregularidade e da não devolução dos recursos, o CNPq instaurou a presente TCE.
No Relatório de TCE, o CNPq concluiu que o prejuízo importaria no valor original de R$ 119.324,00 e imputou a responsabilidade a Dyego Soares de Araújo, na condição de beneficiário. (peça 27) . O Relatório de Auditoria CGU e-TCE 1.600/2021, de 25/11/2021 (peça 31) , o Certificado de Auditoria CGU e-TCE 1.600/2021, de 30/11/2021 (peça 32) , e o Parecer do Dirigente do Órgão do Controle Interno e-TCE 1.600/2021, de 30/11/2021 (peça 33) , concluíram pela irregularidade das contas. Por sua vez, o Ministro de Estado da Ciência, Tecnologia e Inovações emitiu seu pronunciamento, em 19/12/2021 (peça 34) .
No âmbito deste TCU, a Secretaria de Controle Externo de Tomada de Contas Especial (SecexTCE) procedeu à citação de Dyego Soares de Araújo pelo débito no valor histórico de R$ 119.324,00, nos termos do Ofício 35120/2022-Secomp-4, de 2/8/2022 (peça 46) , recebido em 4/8/2022, conforme Aviso de Recebimento (peça 47) .
A SecexTCE, em razão de o responsável quedar-se inerte, propôs, em pareceres uníssonos (peças 51 a 53) : (i) considerar revel Dyego Soares de Araujo, para todos os efeitos, dando-se prosseguimento ao processo, com fulcro no art. 12, § 3º, da Lei 8.443/1992; e (ii) julgar irregulares as contas do responsável e condená-lo ao pagamento do débito no valor histórico de R$ 119.324,00.
O Ministério Público junto ao Tribunal de Contas da União (MPTCU) , representado pelo Subprocurador-Geral Dr. Lucas Rocha Furtado, manifestou-se de acordo com a proposta apresentada pela unidade técnica (peça 55) .
No mérito, concordo com o encaminhamento apresentado pela SecexTCE, que teve a anuência do MPTCU, motivo pelo qual adoto como minhas razões de decidir os argumentos dos pareceres precedentes, sem prejuízo de apresentar considerações sobre a matéria.
De início, aplico ao responsável os efeitos da revelia previstos no art. 12, § 3º, da Lei 8.443/1992, dando-se ordinário prosseguimento ao processo.
No caso vertente, não foram juntados aos autos os documentos que poderiam comprovar a regular aplicação dos recursos em questão, haja vista a omissão no dever de prestar contas.
Friso que o instituto da prescrição das pretensões punitiva e de ressarcimento foi regulamentado nos termos da Resolução TCU 344/2022, de maneira que a sua ocorrência deverá ser aferida, consoante disposto no art. 10 da citada norma, em todos os processos em tramitação neste Tribunal, à exceção daqueles já remetidos aos órgãos ou às entidades competentes para fins de cobrança judicial.
O art. 2º da Resolução TCU 344/2022 fixou o prazo de cinco anos para caracterizar a ocorrência da prescrição punitiva e de ressarcimento em processos de controle externo. No caso de processo de contas, hipótese sob análise, a referida norma estabeleceu como termo inicial da contagem de prazo de ambas as prescrições a data em que as contas deveriam ter sido prestadas, em caso de omissão (art. 4º, inciso I) , ou a data da apresentação da prestação de contas ao órgão competente (art. 4º, inciso II) .
No presente caso, a instauração desta TCE ocorreu em razão da omissão no dever de prestar contas dos recursos repassados ao sr. Dyego Soares de Araújo, no âmbito do Termo de Aceitação de Indicação de Bolsista - Doutorado GD - Programa de Pós-Graduação (processo CNPq Processo 140799/2016-8) , com prazo para apresentação da prestação de contas até 30/3/2020 (peça 37) , data inicial da contagem de prazo de ambas as prescrições, conforme dispõe o art. 4º, inciso I, da Resolução TCU 344/2022.
Quanto à hipótese de interrupção prevista no art. 5º, inciso II, da Resolução-TCU 344/2022, podem ser considerados atos inequívocos de apuração dos fatos adotados pelo CNPq, entre outros, para conhecimento da instauração do processo, para a apresentação de informações, justificativas ou defesa e para a cobrança do débito:
Ofício 2071/2021/SEBFP/COEBP/CGEAO/DGTI, de 3/2/2021 (peças 15 e 16) , informando o sr. Dyego Soares de Araújo que o Processo Processo 140799/2016-8 (GD-DOUTORADO) se encontra pendente de Relatório Técnico/prestação de contas referente ao período 1/3/2016 a 29/2/2020, devendo o responsável apresentar a prestação de contas no prazo de 30 (trinta) dias;
Mensagem eletrônica 0872852, de 4/2/2021 (peça 17) , informando o sr. Dyego Soares de Araújo da obrigação de envio do relatório das atividades desenvolvidas durante o período da bolsa vigente através da plataforma Carlos Chagas, a título de prestação de contas online;
Notificação DGTI/CGADM/COPCO/SETCE 29/2021, de 27/6/2021 (peça 23) , notificando o sr. Dyego Soares de Araújo, da instauração do processo de TCE referente ao débito apurado, em razão de omissão no dever de prestar contas pela não apresentação da Prestação de Contas Técnica - Relatório Técnico Final da bolsa GD;
Edital de Notificação 3/2021, de 10/8/2021 (peça 25) , publicado no Diário Oficial da União de 18/8/2021, notificando o sr. Dyego Soares de Araújo, da instauração do processo de TCE referente ao débito apurado, em razão de omissão no dever de prestar contas pela não apresentação da prestação de contas, referente ao Processo Técnico Processo 140799/2016-8 e Processo Administrativo 01300.005939/2021-81, pela existência de pendências junto ao CNPq; e
Relatório de TCE, de 30/8/2021 (peça 27) .
Ainda na fase interna, referido prazo prescricional foi interrompido pela elaboração do Relatório de Auditoria CGU e-TCE 1.600/2021, de 25/11/2021 (peça 31) , do Certificado de Auditoria CGU e-TCE 1.600/2021, de 30/11/2021 (peça 32) , do Parecer do Dirigente do Órgão do Controle Interno e-TCE 1.600/2021, de 30/11/2021 (peça 33) , e do pronunciamento do Ministro de Estado da Ciência, Tecnologia e Inovações, de 19/12/2021 (peça 34) , por constituírem atos inequívocos de apuração dos fatos, conforme prevê o art. 5º, inciso II, da Resolução TCU 344/2022.
Autuada a presente TCE, no âmbito do TCU, ocorreram novas interrupções do prazo prescricional em razão da elaboração de instrução técnica em 29/6/2022 (peças 38-39) , do despacho do dirigente máximo da SecexTCE, datado de 30/6/2022, autorizando a citação sr. Dyego Soares de Araújo (peça 40) , da elaboração da instrução técnica em 12/9/2022 (peças 51-53) e do Parecer do MPTCU, de 26/9/2022 (peça 55) , a constituírem atos inequívocos de apuração dos fatos, consoante dispõe o art. 5º, incisos I e II, da Resolução TCU 344/2022.
Do exposto, concluo que não ocorreu a prescrição das pretensões punitiva e de ressarcimento, tendo em vista não ter sido observado o transcurso do prazo de cinco anos desde a data de 30/3/2020 para apresentação da prestação de contas, interregno temporal este que foi interrompido pelos eventos processuais mencionados nos itens anteriores.
Registro, também, que não ocorreu a prescrição intercorrente, aquela observada no curso do processo, conforme disposto no art. 8º da Resolução TCU 344/2022, visto que a presente TCE não permaneceu inerte por mais de três anos, em razão dos marcos interruptivos já mencionados nos itens anteriores.
Não obstante a inexistência de prescrição da pretensão punitiva, a jurisprudência do TCU aponta no sentido de que o bolsista que não comprova a conclusão do curso ou o retorno ao Brasil deve ressarcir ao erário os valores que foram despendidos em razão do termo de aceitação da bolsa firmado com o CNPq, contudo, sem a aplicação de multa prevista no art. 57 da Lei 8.443/1992, a exemplo dos Acórdão 3566/2022-TCU-Primeira Câmara, 8.560/2020-TCU1ª Câmara, 536/2018-TCU-1ª Câmara, e 1.881/2016-TCU-Plenário.
Feitas essas considerações, voto para que o Tribunal acolha a minuta de acórdão que ora submeto à deliberação do colegiado.
TCU, Sala das Sessões, em 29 de novembro de 2022.
Ministro VITAL DO RÊGO 
Relator